臺灣臺中地方法院刑事判決　　　　　　 95年度訴緝字第280號
公　訴　人　臺灣臺中地方法院檢察署檢察官
被　　　告　丁○○
上列被告因偽造文書等案件，經檢察官提起公訴（83年度偵字第
5157號），本院判決如下：
    主    文
丁○○行使偽造私文書，足以生損害於他人，處有期徒刑貳年拾
月。如附表一編號所示之支票背面偽造之「戊○○」署押壹枚
沒收。
    犯罪事實
一、丁○○於民國81年底因需款使用，明知其無還款之意願與能
    力，竟仍基於為自己不法所有之意圖而實施詐欺取財之概括
    犯意，自81年底某日起至82年3月22日止，利用其不知情之
    友人甲○○與乙○○往來熟識之關係，委託甲○○代為向乙○○借錢，丁○○透過甲○○向乙○○虛偽表示願提供不動
    產設定抵押權以供擔保，並先後提出如附表一所示由丁○○
    之不知情親友所開立之遠期支票（客票）交由乙○○收受，
    作為擔保還款或清償借款之意，乙○○基於對甲○○之信任
    及先後取得如附表一所示之支票擔保其債權，遂不疑有詐而
    陷於錯誤，陸續於如附表二所示之時間，將如附表二所示之
    金額匯入丁○○所指定之各該帳戶內，前後共計匯入新臺幣
    （下同）六百九十萬零三千九百元；然因丁○○陸續取得該
    等借款後，遲未辦理抵押權設定事宜，乙○○為求自保，乃
    於82年4月間某日，委託丙○○持附表一編號所示之支票
    前往丁○○當時位於臺北縣中和市之居所請丁○○背書，詎
    丁○○唯恐上開詐欺取財之犯行遭識破，復無意願清償其所
    欠債務，明知未經其不知情之堂弟戊○○之授權或同意，竟
    仍冒用戊○○之名義，當場在該支票背面偽造「戊○○」之
    簽名一枚，用以表示係由戊○○之人願負該張支票背書人責
    任之意思，並將該偽造之私文書交由丙○○轉交乙○○以行
    使，而足以生損害於戊○○及乙○○。嗣如附表一所示之支
    票屆期均未獲兌現，丁○○亦不知去向，乙○○始知受騙。
二、案經乙○○訴請臺灣臺北地方法院檢察署呈請臺灣高等法院
    檢察署令轉臺灣臺中地方法院檢察署檢察官偵查起訴。
    理    由
壹、被告之辯解：
    訊據被告固不否認曾持客票委請甲○○調現，且在如附表一
    編號所示之支票背面為「戊○○」之背書等情，惟矢口否
    認有何詐欺取財及行使偽造私文書之犯行，辯稱：伊始終未
    曾見過乙○○，亦未曾透過甲○○向乙○○借過錢，又伊未
    曾自甲○○處取得任何調現款項，且係經戊○○之同意後始
    在如附表一編號所示之支票背面背書云云。
貳、得心證之理由：
一、詐欺取財犯行部分：
  (一)經查，被告上開詐欺取財之客觀犯罪事實，業據告訴人乙○○於本院審理時到庭具結證述明確（詳本院卷第177至184頁
    ），且有告訴人乙○○所提出如附表一（除編號５、以外
    ）所示之支票影本、如附表一編號３、１０、、所示支票
    之退票理由單、如附表一編號所示之支票發票人詹益堂所
    簽具之協議書、如附表二所示之匯款憑據等影本附卷可稽（
    詳臺北地檢署82年度偵字第23341號偵查卷第03至09頁、第
    26至37頁、第64至65頁）（又上開詹益堂所簽具之協議書雖
    屬審判外之書面陳述，然因本件被告及檢察官均未爭執，且
    迄言詞辯論終結前，均未主張有刑事訴訟法第159條第1項不
    得為證據之情形，是應認已同意作為證據，且經本院審酌後
    ，認無不適當之情形，故認有證據能力），並有臺北區中小
    企業銀行函覆如附表一所示之發票人廖美鳳之支票甲存帳戶
    帳號00000000之歷史交易明細表（詳上開偵查卷第42至43頁
    ）及中國信託商業銀行股份有限公司96年6月21日中信銀集
    作字第96505096號函檢送如附表一所示之發票人何麗雲之支
    票甲存帳戶帳號000000000000之支存歷史交易明細表（詳本
    院卷第165至167頁）在卷可憑；本院核告訴人乙○○於本院
    證述之情節，要與其於82年間偵訊時所指述之內容大致相符
    （詳上開偵查卷第22至23頁、第60至61頁）（又按其斯時之
    指述未經具結，依刑事訴訟法第158條之3規定，固不得作為
    證據，但並非不得作為彈劾、檢驗證人於本院審理時證述之
    可信性之用），且被告並不否認確曾使用如附表一所示之各
    該發票人所簽發之支票交予甲○○代為調現，其中發票人何
    麗雲為被告之妻、發票人廖美鳳為被告之堂嫂、發票人詹益
    堂、畢如平則均為被告之友人等情（詳本院卷第213頁、第
    215至217頁、第224頁），又告訴人乙○○證稱係將款項匯
    入發票人之支票甲存帳戶或其他被告所指定之帳戶等情，確
    有前述匯款憑據及帳戶歷史交易明細表等可相互參佐，則告
    訴人乙○○既係將如附表二所示之借款分別匯入被告之妻何
    麗雲及被告之友人畢如平之各該帳戶內，被告自無法諉稱未
    自告訴人乙○○處取得分文。
  (二)次查，被告所持用之名義發票人廖美鳳（即被告之堂嫂）之
    上開支票甲存帳戶，係於82年3月26日始申請立帳開戶，旋
    於82年4月28日即遭交換退票而成為拒絕往來戶；而被告所
    持用之名義發票人何麗雲（即被告之妻）之上開支票甲存帳
    戶，係於82年2月18日申請立帳開戶，自82年4月1日起即未
    再正常提示兌領而頻遭退票罰款，嗣於82年5月14日拒絕往
    來結清帳戶，均有前述各該帳戶之歷史交易明細表及退票理
    由單等在卷可考，顯見被告並無還款之意願甚明。又衡諸被
    告當時擔任證券公司董事長司機一職，其妻何麗雲則從事成
    衣批發買賣等情，為被告於本院審理時所自承，渠等均非短
    時間即有大量收入之人，有無在短短數月間清償至少六百餘
    萬元債務之還款能力，更非無疑。況且被告在附表一編號
    所示之支票背面背書之犯行（詳下述）遭識破後，旋即避不
    見面、不知去向等情，業據告訴人乙○○及證人丙○○（詳
    本院卷第177至187頁）於本院審理時證述在卷，而被告於偵
    查中始終經合法傳喚而無正當理由不到庭，且自83年間經本
    院發佈通緝後，直至95年間始為警緝獲到案，更足徵其確有
    舉債後捲款潛逃之事實。從而，被告於向告訴人乙○○借款
    之初，既明知其本身並無清償借款之能力，復無清償借款之
    意願，其有為自己不法所有之犯罪意圖，至堪認定。
  (三)小結：被告所為上開詐欺取財之犯行，事證業臻明確，應堪
    認定。至於證人甲○○經本院合法傳喚、拘提後，雖未到庭
    作證，惟本院審酌上開各該證據後，認為已足資證明被告此
    部分犯行，是縱令證人甲○○未到庭證述，亦無礙本院心證
    之形成，附此敘明。
二、行使偽造私文書犯行部分：
  (一)經查，被告上開偽造私文書之犯行，除有如附表一編號所
    示之支票正、反面影本附卷可稽之外（詳上開偵查卷第64頁
    ），業據證人丙○○於本院審理時到庭具結證述明確（詳本
    院卷第185至187頁），本院核證人丙○○於本院證述之情節
    ，要與其於82年間偵訊時所陳述之內容大致相符（詳上開偵
    查卷第41頁）（又按其斯時之陳述未經具結，依刑事訴訟法
    第158條之3規定，固不得作為證據，但並非不得作為彈劾、
    檢驗證人於本院審理時證述之可信性之用），應堪採信；另
    本院於審理時，當庭命被告及證人戊○○書各自書寫「戊○○」三字各十次（詳本院卷第228至229頁），經本院合議庭
    以肉眼觀察比對被告、證人戊○○之字跡與系爭支票背面之
    「戊○○」簽名，明顯發現被告在書寫「輝」字時，該「光
    」字部之最後一筆劃係呈半圓弧狀向右延伸至右側邊「軍」
    字之右下方，要與系爭支票背面背書之「輝」字之書寫特徵
    甚為吻合，而與證人戊○○本人簽名之筆跡、筆順及書寫習
    慣上有極大之差異性存在，堪認被告自承系爭支票背面「戊○○」之簽名為其所為等語，要與事實相符，應堪採信。
  (二)次查，證人戊○○於本院審理時，雖曾證稱：「（問：有無
    曾經給丁○○的支票，你忘記背書，而曾同意被告用你的名
    字背書？）有同意過，證明票是我要調現用的。」等語（詳
    本院卷第220頁），惟查，證人戊○○於同次審理時，經本
    院提示系爭支票背面之背書供其確認後，亦曾證稱：系爭支
    票背面之「戊○○」三字背書應該為其本人所寫云云（詳本
    院卷第218頁），顯與上開本院調查證據後所查知之事實顯
    有違背（按指系爭支票背面之背書確為被告所為一事），則
    證人戊○○之該等證詞即有維護被告、避重就輕之情，是否
    可信而得逕採為對被告有利之認定，顯有疑問。再者，被告
    於本院通緝到案時，先係辯稱：系爭支票背面之「戊○○」
    背書不是伊的字跡，是戊○○自己簽的云云（詳本院卷第19
    頁背面），次於本院準備程序時改稱：係戊○○叫伊在系爭
    支票背面簽「戊○○」之名，簽的時候戊○○也在場云云（
    詳本院卷第62頁），然於本院審理時，復另供稱：伊事前有
    打電話徵得戊○○之同意後，方在系爭支票背面簽「戊○○
    」之名云云（詳本院卷第212頁），則被告針對事先獲得名
    義人戊○○之授權之此一對己有利事項所為之陳述，竟有前
    後三種相異說詞，應係臨訟杜撰之卸責之詞，自難以採信。
  (三)小結：被告所為上開行使偽造文書之犯行，事證亦臻明確，
    足堪認定。
、論罪科刑部分：
一、新舊法比較之說明：
  (一)被告行為後，刑法第2條第1項業於94年2月2日修正公布，並
    自95年7月1日起施行。修正後刑法第2條第1項規定，已將新
    舊法律適用之「從新從輕」原則，改採「從舊從輕」原則，
    而此規定僅係規範行為後法律變更所生新舊法律比較適用之
    準據法，並非實體刑罰法律，自不生行為後法律變更之比較
    適用之問題，應逕行適用新法第2條第1項之規定，為「從舊
    從輕」之比較，合先敘明。
  (二)刑法第56條連續犯之規定，亦於同次修法修正公布刪除，並
    自95年7月1日施行，則其犯行因行為後新法業已刪除連續犯
    之規定，此刪除雖非犯罪構成要件之變更，但顯已影響行為
    人刑罰之法律效果，自屬法律有變更，依新法第2條第1項規
    定，比較新、舊法結果，新法並無較有利於被告之情形，故
    就其先後多次詐欺取財之犯行，仍應適用行為時法律，亦即
    適用舊法論以連續犯（最高法院95年第8次刑事庭會議決議
    參照）。
  (三)刑法第55條後段關於牽連犯「犯一罪而其方法或結果之行為
    犯他罪名者，從一重處斷」之規定，亦經本次修法公布修正
    予以刪除。而刑法第55條後段關於牽連犯之規定刪除後，原
    規定之犯一罪而其方法或結果之行為犯他罪名者，除依具體
    情況認有想像競合犯之情形外，應按數罪併罰之原則論處。
    查本件被告係因自始無意願清償其所欠債務，復唯恐詐欺取
    財之犯行遭識破，乃進而行使該偽簽有「戊○○」背書之支
    票，故其所犯上揭詐欺取財罪及行使偽造私文書罪之間，顯
    有原因結果之牽連關係，且各該自然意義之數行為所構成之
    犯罪，在其構成要件之本質部分並無相重合之情形，並不符
    合新法施行後，擴大適用想像競合犯理論時應採用之「構成
    要件行為合一性」之原則，故無得以「一行為」之概念論以
    想像競合犯，故若適用新法之規定，並不得逕依想像競合犯
    之規定從一重處斷，而應分論併罰。是則，經比較修正前後
    刑法第55條後段關於牽連犯之規定，新法並無較有利於行為
    人之情事，本件自應適用行為時得論以牽連犯之舊法。
二、核被告所為，係犯刑法第339條第1項之詐欺取財罪及同法第
    216條、第210條之行使偽造私文書罪。被告係利用不知情之
    第三人甲○○向告訴人乙○○施以上開詐術，則被告應為刑
    法第339條第1項詐欺取財罪之間接正犯。被告先後多次詐欺
    取財之犯行，時間緊接，方法相同，觸犯構成要件相同之罪
    名，顯係基於概括犯意為之，應依修正前刑法第56條連續犯
    之規定論以一罪，並依法加重其刑。被告在如附表一編號
    所示支票背面偽造「戊○○」署押之行為，屬於偽造私文書
    之階段行為，而偽造私文書之低度行為復應為行使該偽造私
    文書之高度行為所吸收，均不另論罪，應僅論以行使偽造私
    文書罪。又被告所犯上揭詐欺取財罪及行使偽造私文書罪之
    間，有原因結果之牽連關係，業如前述，應依修正前刑法第
    55條後段牽連犯之規定，從一重之行使偽造私文書罪處斷。
    爰審酌被告為本件犯行時，正值壯年，竟不思從事正途營生
    ，反以利用告訴人乙○○對友人甲○○之信任而施以詐術牟
    利，其犯罪動機可議，而其犯罪所得高達六百九十餘萬元，
    對告訴人乙○○所生損害甚鉅且迄未獲得賠償，又其於偵查
    中始終經合法傳喚而無正當理由不到庭，且自83年間經本院
    發佈通緝後，直至95年間始為警緝獲到案，然其到案後始終
    否認犯行，屢屢砌詞狡辯、卸責，猶仍於本院審理期間恣意
    不到庭，顯見其毫無悔悟之意，犯後態度相當惡劣，暨其素
    行、犯罪手段、智識程度及生活狀況等一切情狀，量處如主
    文所示之刑，以示懲儆。至於如附表一編號所示支票背面
    偽造之「戊○○」簽名一枚，應依刑法第219條之規定諭知
    沒收之，併此敘明。
三、查被告丁○○為本案之犯罪行為雖係於96年4月24日以前，
    且其係於中華民國九十六年罪犯減刑條例施行前經本院發佈
    通緝及為警緝獲到案，然因其宣告刑已逾有期徒刑一年六月
    ，依該條例第3條第15款之規定，不予減刑，附此敘明。
肆、不另為無罪諭知部分：
一、公訴意旨尚認：被告基於上開意圖為自己不法所有詐欺取財
    之概括犯意，以上開施以詐術之方式，另詐得告訴人乙○○
    四百三十二萬五千六百元（按係以起訴書記載被告所詐得之
    款項一千一百二十二萬九千五百元，扣除本院上開業已認定
    被告詐得之六百九十萬零三千九百元），故該部分被告亦涉
    犯刑法第339條第1項之詐欺取財罪，且與前開業以論罪科刑
    之詐欺取財犯行，有修正前刑法第56條之連續犯關係。
二、按犯罪事實應依證據認定之，無證據不得認定犯罪事實；又
    不能證明被告犯罪者，應諭知無罪之判決，刑事訴訟法第15
    4條第2項、第301條第1項分別定有明文。次按事實之認定，
    應憑證據，如未能發現相當證據，或證據不足以證明，自不
    能以推測或擬制之方法，以為裁判基礎；又所謂認定犯罪事
    實之證據，係指足以認定被告確有犯罪行為之積極證據而言
    ，而認定犯罪事實所憑之證據，雖不以直接證據為限，間接
    證據亦包括在內，然而無論直接或間接證據，其為訴訟上之
    證明，須於通常一般人均不致有所懷疑，而得確信其為真實
    之程度，始得據之為有罪之認定，倘其證明尚未達到此一程
    度，而有合理懷疑存在時，事實審復已就其心證上理由予以
    闡述，敘明其如何無從為有罪之確信，因而為無罪之判決，
    尚不得任意指為違法（最高法院29年上字第3105號、40年台
    上字第86號、76年台上字第4986號等判例要旨供參）。又按
    告訴人之指訴係以使被告受刑事訴追為目的，是其陳述是否
    與事實相符，仍應調查其他證據以資審認（最高法院30年上
    字第816號、52年度台上字第1300號等判例要旨供參）。
三、訊據被告始終否認有何詐欺取財之犯行，業如前述，而告訴
    人乙○○雖指稱先後共計遭被告詐取一千一百二十二萬九千
    五百元，然其提出之匯款憑據僅共計七百九十一萬三千九百
    元，惟該等匯款憑據中受款人為○○○○有限公司（匯款日
    期82年2月19日、匯款金額八十一萬元）、侯○○（匯款日
    期82年2月11日、匯款金額二十萬元）（詳上開偵查卷第34
    、35頁）之部分，均無法證明該等受款人究竟與被告有何關
    聯，即不能證明被告確有取得該兩筆款項之事實，故本件依
    照全案證據資料，僅足以證明被告確有向告訴人乙○○詐得
    六百九十萬零三千九百元爾；據此，公訴人所舉之證據既不
    足以證明被告另有詐得告訴人乙○○四百三十二萬五千六百
    元之犯行，本院復查無其他積極證據足資認定之，則該部分
    即不能證明被告犯有詐欺取財罪，公訴意旨既認此部分與前
    揭論罪科刑之詐欺取財罪間，有基於概括犯意之連續犯關係
    ，屬裁判上之一罪，爰不另為無罪之諭知。
伍、據上論斷，應依刑事訴訟法第299條第1項前段，刑法第2條
    第1項前段、第56條（修正前）、第216條、第210條、第339
    條第1項、第55條（修正前）、第219條，罰金罰鍰提高標準
    條例第1條前段，判決如主文。
中　　華　　民　　國　　96　　年　　11  　月　　21　　日
                  刑事第十二庭  審判長法　官　莊深淵
                                      法　官　蔡建興
                                      法　官　廖慧如
以上正本證明與原本無異。
如不服本判決，應於收受本判決後十日內向本院提出上訴書狀，
其未敘述上訴理由者，並得於提起上訴後十日內向本院補提理由
書狀（均須按他造當事人之人數附繕本）「切勿逕送上級法院」
。
                                      書記官　王美珍
中　　華　　民　　國　　96　　年　　12  　月　　 4　　日
附錄本案論罪科刑法條全文：
刑法第210條
偽造、變造私文書，足以生損害於公眾或他人者，處五年以下有
期徒刑。
刑法第216條
行使第210條至第215條之文書者，依偽造、變造文書或登載不實
事項或使登載不實事項之規定處斷。
刑法第339條第1項
意圖為自己或第三人不法之所有，以詐術使人將本人或第三人之
物交付者，處五年以下有期徒刑、拘役或科或併科一千元以下罰
金。
附表一
┌──┬─────┬───┬──────┬────────┬──────────┐
│編號│ 支票號碼 │發票人│發票日(民國)│票面金額(新臺幣)│      備    註      │
├──┼─────┼───┼──────┼────────┼──────────┤
│ １ │AA0000000 │何麗雲│82年4月16日 │500,000元       │                    │
├──┼─────┼───┼──────┼────────┼──────────┤
│ ２ │PU0000000 │廖美鳳│82年4月18日 │515,000元       │                    │
├──┼─────┼───┼──────┼────────┼──────────┤
│ ３ │AA0000000 │何麗雲│82年4月19日 │950,000元       │                    │
├──┼─────┼───┼──────┼────────┼──────────┤
│ ４ │PU0000000 │畢如平│82年4月21日 │500,000元       │                    │
├──┼─────┼───┼──────┼────────┼──────────┤
│ ５ │ （不詳） │畢如平│82年4月21日 │517,500元       │                    │
├──┼─────┼───┼──────┼────────┼──────────┤
│ ６ │AA0000000 │何麗雲│82年4月21日 │600,000元       │                    │
├──┼─────┼───┼──────┼────────┼──────────┤
│ ７ │AA0000000 │何麗雲│82年4月22日 │500,000元       │                    │
├──┼─────┼───┼──────┼────────┼──────────┤
│ ８ │AA0000000 │何麗雲│82年4月23日 │900,000元       │                    │
├──┼─────┼───┼──────┼────────┼──────────┤
│ ９ │AA0000000 │何麗雲│82年4月23日 │500,000元       │                    │
├──┼─────┼───┼──────┼────────┼──────────┤
│ １０ │PU0000000 │廖美鳳│82年4月28日 │535,000元       │丁○○本人之背書    │
├──┼─────┼───┼──────┼────────┼──────────┤
│  │PU0000000 │廖美鳳│82年4月30日 │412,000元       │偽造之「戊○○」背書│
├──┼─────┼───┼──────┼────────┼──────────┤
│  │PU0000000 │廖美鳳│82年4月30日 │675,000元       │丁○○本人之背書    │
├──┼─────┼───┼──────┼────────┼──────────┤
│  │FH0000000 │詹益堂│82年5月6日  │675,000元       │丁○○本人之背書    │
├──┼─────┼───┼──────┼────────┼──────────┤
│  │ （不詳） │畢如平│82年5月21日 │500,000元       │                    │
├──┼─────┼───┼──────┼────────┼──────────┤
│  │FH0000000 │詹益堂│82年6月13日 │450,000元       │                    │
├──┼─────┼───┼──────┼────────┼──────────┤
│  │PU0000000 │畢如平│82年7月5日  │2,500,000元     │                    │
├──┴─────┴───┴──────┼────────┴──────────┤
│       票面金額總計（新臺幣）         │11,229,500元                          │
└───────────────────┴───────────────────┘
附表二
┌──┬───────┬───────────┬────────┬───────┐
│編號│匯款日期(民國)│匯入帳戶              │匯款金額(新臺幣)│    匯款人    │
├──┼───────┼───────────┼────────┼───────┤
│ １ │82年1月5日    │畢如平（臺北區中小企業│2,275,000元     │何慶文（按係告│
│    │              │銀行大橋分行甲存帳號09│                │訴人乙○○公司│
│    │              │0-00000000000）       │                │之員工）      │
├──┼───────┼───────────┼────────┼───────┤
│ ２ │82年1月6日    │同上                  │975,000元       │乙○○        │
├──┼───────┼───────────┼────────┼───────┤
│ ３ │82年1月9日    │同上                  │500,000元       │乙○○        │
├──┼───────┼───────────┼────────┼───────┤
│ ４ │82年1月29日   │同上                  │113,700元       │乙○○        │
├──┼───────┼───────────┼────────┼───────┤
│ ５ │82年2月16日   │同上                  │570,000元       │乙○○        │
├──┼───────┼───────────┼────────┼───────┤
│ ６ │82年2月19日   │同上                  │500,000元       │乙○○        │
├──┼───────┼───────────┼────────┼───────┤
│ ７ │82年2月23日   │何麗雲（中國信託商業銀│200,000元       │乙○○        │
│    │              │行雙和分行甲存帳戶130-│                │              │
│    │              │00-00000-0-0）        │                │              │
├──┼───────┼───────────┼────────┼───────┤
│ ８ │82年2月26日   │同上                  │335,200元       │乙○○        │
├──┼───────┼───────────┼────────┼───────┤
│ ９ │82年3月4日    │同上                  │900,000元       │乙○○        │
├──┼───────┼───────────┼────────┼───────┤
│ １０ │82年3月22日   │畢如平（臺北區中小企業│535,000元       │乙○○        │
│    │              │銀行大橋分行甲存帳號09│                │              │
│    │              │0-00000000000）       │                │              │
├──┴───────┴───────────┼────────┴───────┤
│         匯款金額總計（新臺幣）             │6,903,900元                     │
└──────────────────────┴────────────────┘
（以下空白）
